【裁判字號】    95,易,877
【裁判日期】    951110
【裁判案由】    詐欺
【裁判全文】
臺灣彰化地方法院刑事判決               95年度易字第877號
公  訴  人  臺灣彰化地方法院檢察署檢察官
被      告  甲○○
                    寄臺中縣神.
                      箱
上列被告因詐欺案件，經檢察官聲請簡易判決處刑（95年度偵字
第3374號）及移送併案審理（95年度偵字第5959號），本院北斗
簡易庭認不宜以簡易判決處刑（95年度斗簡字第313 號），簽移
本院刑事庭依通常程序審理，被告於本院準備程序中就被訴事實
為有罪之陳述，經本院合議庭裁定由受命法官獨任依簡式審判程
序審理，判決如下：
    主    文
甲○○幫助連續意圖為自己不法之所有，以詐術使人將本人之物
交付，處有期徒刑肆月，如易科罰金，以銀元佰元折算壹日。
    犯罪事實
一、甲○○因缺錢花用，又經由報紙廣告獲知可憑出售金融機構
    存摺、提款卡等物取得現款，竟於能預見無故蒐集他人之存
    摺、帳戶使用者，將可能藉此蒐購之存摺、帳戶，自行或轉
    由他人遂行財產上犯罪之目的之情況下，仍基於容認該結果
    發生亦不違背其本意之不確定幫助詐欺取財犯意，主動撥打
    前開廣告刊登之電話號碼，聯絡真實姓名年籍不詳，綽號「
    老大」之成年男子，雙方約定以每本郵局存摺新臺幣（下同
    ）4,000 元之代價，由甲○○提供郵局帳戶予「老大」之成
    年男子使用。嗣甲○○即依「老大」之指示，於94年10月13
    日（甲○○於該日滿18歲）前往中華郵政股份有限公司二水
    郵局（下稱二水郵局）申請辦理其原已開立之局號000000-0
    號（因二水郵局嗣經歸併入彰化郵局管轄，局號變更為0000
    00-0號）、帳號000000-0號（聲請書誤載為00000000號）存
    款帳戶之電話語音系統服務，待完成語音系統申請設定後，
    甲○○即於同日在彰化縣二水鄉二水火車站前，將上開二水
    郵局存款帳戶之存摺、印章、提款卡、密碼及其自己之國民
    身分證影本一併交予「老大」，甲○○因而當場取得出售上
    開帳戶之報酬4,000 元。「老大」取得上開帳戶等物後，即
    與數不法犯罪份子基於詐欺取財之概括犯意聯絡，以甲○○
    所交付之上揭帳戶為犯罪工具，假冒銀行人員、金融局官員
    及刑事警察人員，先後：(1)於94年10月24日下午1 時許，撥
    打電話向洪慶瑞佯稱其金融帳戶遭冒用、盜刷等情事，囑洪
    慶瑞與金融局人員聯絡，致洪慶瑞不疑有詐而陷於錯誤，依
    對方所提供之電話進行聯絡，並依電話聯絡時對方之指示，
    於同日下午2 時12分許，以電話語音轉帳服務將341,000 元
    （聲請書雖記載為692,000 元，然其中351,000 元並非匯入
    甲○○之二水郵局帳戶，聲請書此部分係誤載）匯入上開二
    水郵局帳戶中；(2)於94年11月17日，撥打電話向丙○○佯稱
    其金融帳戶遭冒用、盜刷等情事，囑丙○○與金融局人員聯
    絡，致丙○○不疑有詐而陷於錯誤，依對方所提供之電話進
    行聯絡，並依電話聯絡時對方之指示，於同日以ATM 自動櫃
    員機將4,000 元轉帳匯入上開二水郵局帳戶中；(3)於94年11
    月17日下午3 時43分，發簡訊向乙○○招攬申辦信用卡，致
    乙○○不疑有詐而陷於錯誤，依簡訊所示電話進行聯絡，並
    依電話聯絡時對方之指示，於同日下午6 時5 分至位在臺中
    縣梧棲鎮之臺灣銀行ATM 自動櫃員機，將21,000元匯入上開
    二水郵局帳戶中。嗣經乙○○報警，經警調閱甲○○上開二
    水郵局帳戶交易資料，始循線而查知上情。
二、案經被害人乙○○訴由臺中縣警察局清水分局移轉彰化縣警
    察局田中分局，暨被害人洪慶瑞、丙○○訴由彰化縣警察局
    田中分局報告臺灣彰化地方法院檢察署檢察官偵查後聲請簡
    易判決處刑，及高雄市政府警察局移送臺灣彰化地方法院檢
    察署檢察官移送併案審理。
    理    由
一、本件被告甲○○於準備程序中，先就上開犯罪事實為有罪之
    陳述，且所犯係死刑、無期徒刑、最輕本刑為3 年以上有期
    徒刑以外之罪，經本院合議庭依刑事訴訟法第273 條之1 第
    1 項之規定，裁定由法官一人獨任進行簡式審判程序，先此
    敘明。
二、上揭事實，業據被告甲○○迭於警偵訊及本院審理中坦承不
    諱，核與證人即告訴人洪慶瑞、丙○○、乙○○證述情節相
    符，並有被告上開二水郵局帳戶之以局號帳號查詢客戶基本
    資料、客戶歷史交易清單影本各1 份、臺灣銀行自動櫃員機
    交易明細表影本1 份、中華郵政股份有限公司彰化郵局95年
    8 月15日彰營字第0950101886號函及隨函檢附之郵政存簿
    儲金立帳申請書影本、郵政存簿儲金帳戶申請使用電話語
    音服務申請書影本各1 份、臺灣土地銀行金門分行95年2 月
    24日金存字第0950000038號函及隨函檢附之客戶歷史交易
    明細查詢影本、洪慶瑞之帳戶基本資料查詢影本、語音
    電話銀行申請書暨約定書影本各1 份、新竹國際商業銀行關
    西分行95年1 月27日竹商銀關西字第18-1號函及隨函檢附之
    存款相關業務申請書影本、丙○○國民身分證影本、
    帳卡資料查詢影本各1 份附卷可稽。
三、另按刑法第13條所稱之故意本有直接故意（確定故意）與間
    接故意（不確定故意）之別，條文中「行為人對於構成犯罪
    之事實，明知並有意使其發生者」為直接故意，至於「行為
    人對於構成犯罪之事實，預見其發生而其發生並不違背其本
    意者」則屬間接故意；又間接故意與有認識的過失（又稱疏
    虞過失）之區別，在於二者對構成犯罪之事實雖均預見其能
    發生，但前者對其發生並不違背其本意，後者則確信其不發
    生。而金融機構帳戶之申請甚為簡易方便，如係基於正當用
    途而有使用帳戶之必要，通常需用人得以自己名義申請辦理
    即可，本無假手他人之必要，更無須以4,000 元代價作為要
    求他人提供存摺帳戶對價之理。倘「老大」非將被告提供之
    存摺帳戶作為犯罪所得存提進出及其他不法之用途，豈須隱
    匿真實身分向被告收購存摺帳戶以供使用？又被告率將自己
    所有存摺帳戶交予他人使用，且與其素不相識，衡之常情，
    如此乖離常態之交易行為，就一般具有相當社會經驗之人而
    言，當可輕易預見渠等收購存摺係供作非法使用。再者，蒐
    集他人存摺帳戶作為被害人匯入款項之交易媒介，用以隱匿
    真正犯罪者身分及資金流向之犯罪模式，多係用於俗稱擄鴿
    或擄車勒贖、恐嚇取財或詐欺犯罪，此乃一般使用人頭帳戶
    常見之非法利用類型，復經大眾傳播媒體再三披露，被告亦
    無從諉為不知。則「老大」於取得被告提供之存摺帳戶後，
    嗣經用於詐欺取財之不法用途，此一犯罪手法仍未逸脫於被
    告幫助他人犯罪意思之外，即屬被告所預見。況被告國中畢
    業之學歷，自承知道許多犯罪集團以人頭帳戶進行犯罪（參
    本院審判筆錄第3 、4 頁），又容任該項犯罪行為之繼續實
    現，毫無積極取回前揭物品或其他主觀上認為不致發生該項
    犯罪結果之確信，足徵前揭犯罪行為自仍不違其本意，被告
    應具有幫助他人詐欺取財犯罪之間接故意。綜上所陳，本案
    事證已臻明確，被告犯行至堪認定。
四、被告行為後，刑法於94年2 月2 日修正公布、刑法施行法於
    95年6 月14日修正公布，並均於95年7 月1 日施行，關於本
    案應適用之新、舊法，茲比較如下：
  (一)刑法第2 條第1 項規定，係規範行為後法律變更所生新舊法
    律比較適用之準據法，於95年7 月1 日刑法施行後，應適用
    刑法第2 條第1 項之規定，為「從舊從輕」之比較（最高法
    院95年5 月23日第8 次刑事庭會議決議第1 點第1 項參照）
    。
  (二)刑法第30條雖就幫助犯之法條文字為部份修正，然此修正僅
    為法理之明文化，非屬法律之變更，應無庸依刑法第2 條第
    1 項為新舊法有利之比較（該條修正理由及最高法院95年第
    8 次刑事庭會議決議第5 點第2 項之意旨參照）。
  (三)刑法第339 條第1 項詐欺取財罪，法定刑得科或併科1 千元
    以下罰金，依修正後刑法施行法增訂第1 條之1 規定：「中
    華民國94年1 月7 日刑法修正施行後，刑法分則編所定罰金
    之貨幣單位為新臺幣。94年1 月7 日刑法修正時，刑法分則
    編未修正之條文定有罰金者，自94年1 月7 日刑法修正施行
    後，就其所定數額提高為30倍。但72年6 月26日至94年1 月
    7 日新增或修正之條文，就其所定數額提高為3 倍」及刑法
    第33條第5 款修正為：「主刑之種類如下：五、罰金：新臺
    幣1 千元以上，以百元計算之」等規定，是依修正後之法律
    ，刑法第339 條第1 項詐欺取財罪所得科處之罰金刑最高為
    新臺幣3 萬元、最低為新臺幣1 千元；然依被告行為時之刑
    罰法律，即罰金罰鍰提高標準條例第1 條前段規定之提高倍
    數10倍、現行法規所定貨幣單位折算新臺幣標準第2 條規定
    以新臺幣元3 倍折算之及修正前刑法第33條第5 款規定之罰
    金最低額1 元計算，該罪之罰金刑最高額雖與新法同為新臺
    幣3 萬元，然最低額僅為新臺幣3 元。因此，比較上述修正
    前、後之法律，自以被告行為時關於科處罰金刑之法律較有
    利於被告。
  (四)依刑法第2 條第1 項規定為新舊刑法比較時，應就罪刑有關
    之共犯、未遂犯、連續犯、想像競合犯、牽連犯以及累犯加
    重、自首減輕、暨其他法定加減原因（如身分加減）與加減
    例等一切情形，綜其全部之結果，而為比較，再適用有利於
    行為人之法律處斷，而不得一部割裂分別適用不同之新舊法
    （最高法院24年上字第4634號判例意旨、95年第8 次刑事庭
    會議決議第1 點第4 項參照）。經綜合比較新、舊法之結果
    ，以被告行為時之舊法較有利於被告，依刑法第2 條第1 項
    前段規定，本案自應一體適用被告行為時之法律即修正前刑
    法第30條、第33條第5 款，罰金罰鍰提高標準條例第1 條前
    段，現行法規所定貨幣單位折算新臺幣條例第2 條之規定。
  (五)又本案被告甲○○為幫助犯，僅有一次幫助行為，是以正犯
    雖為連續犯（如下所述），然關於被告犯罪部分之比較新舊
    法，應無庸就連續犯予以比較，併此陳明。
五、論罪科刑：
  (一)按連續幫助與幫助連續原屬有別，如基於概括犯意，多次幫
    助他人犯罪，為連續幫助；如以一幫助行為，幫助他人連續
    犯罪，則為幫助連續，就幫助犯言，僅有一次之犯罪行為（
    最高法院86年度臺上字第5680號、87年度臺上字第3865號判
    決參照）。查「老大」等不法犯罪份子連續多次詐欺被害人
    洪慶瑞、丙○○、乙○○等人，致渠等陷於錯誤而交付財物
    ，其時間緊接，手段同一，所觸犯犯罪構成要件相同之罪名
    ，顯係基於概括犯意而為之，為連續犯之裁判上一罪關係，
    應論以連續詐欺取財罪。而被告甲○○僅交付存摺、印章、
    金融卡、密碼及國民身分證影本予他人，雖並未參與上開犯
    罪之構成要件行為，然其顯係以幫助他人犯罪之意思，實施
    詐欺取財構成要件以外之行為，且其以前開一交付存摺、印
    章、金融卡、密碼及國民身分證影本之幫助行為，幫助他人
    犯前開連續詐欺取財犯行，自應構成幫助連續詐欺取財之犯
    罪。是核被告所為，係犯修正前刑法第30條第1 項前段、刑
    法第339 條第1 項之幫助詐欺取財罪。再被告係幫助他人實
    施詐欺取財罪，應依修正前刑法第30條第2 項之規定，按詐
    欺取財正犯之刑減輕之。至公訴人移送併案審理之犯罪事實
    ，原即為公訴人聲請簡易判決處刑書所提起公訴之部分犯罪
    事實，附此敘明。爰審酌被告並無前科，素行良好，本次犯
    罪動機係因個人經濟困難，一時貪圖小利而提供存摺、提款
    卡等物予他人犯罪使用，造成遭受詐欺之人追查贓款及實際
    犯罪行為人發生阻礙，對於社會治安仍具有相當之危害性，
    惟其實際所得利益僅4,000 元，及其犯罪動機、目的、手段
    ，犯後坦承犯行，態度甚為良好等一切情狀，量處如主文所
    示之刑，以示懲儆。
  (二)被告行為後，刑法第41條第1 項前段關於易科罰金折算標準
    之規定，業於94年2 月2 日修正公布，並於95年7 月1 日施
    行，由「犯最重本刑為5 年以下有期徒刑以下之刑之罪，而
    受6 個月以下有期徒刑或拘役之宣告，因身體、教育、職業
    、家庭之關係或其他正當事由，執行顯有困難者，得以1 元
    以上3 元以下折算1 日，易科罰金。」修正為「犯最重本刑
    為5 年以下有期徒刑以下之刑之罪，而受6 個月以下有期徒
    刑或拘役之宣告者，得以新臺幣1 千元、2 千元或3 千元折
    算1 日，易科罰金。」應依刑法第2 條第1 項規定，適用最
    有利於行為人之法律（最高法院95年第8 次刑事庭會議決議
    第3 點第2 項參照）。而修正前刑法第41條第1 項前段之易
    科罰金折算標準，依修正刪除前之罰金罰鍰提高標準條例第
    2 條規定，應就其原定數額提高為100 倍折算1 日，並依現
    行法規所定貨幣單位折算新臺幣條例第2 條規定，以新臺幣
    元3 倍折算之，亦即，修正前刑法第41條第1 項前段之易科
    罰金折算標準，應以銀元300 元即新臺幣900 元折算為1 日
    ，經比較新、舊法結果，應以被告行為時之法律舊法較有利
    於被告，依刑法第2 條第1 項前段規定，是本案自應適用被
    告行為時之法律即修正前刑法第41條第1 項前段，修正前罰
    金罰鍰提高標準條例第2 條規定，併諭知易科罰金之折算標
    準【按依刑法第2 條第1 項但書適用有利於行為人之法律時
    ，除有特別規定，及事關執行如易服勞役、易科罰金、易以
    訓誡、數罪併罰之定執行刑及緩刑等，不應適用舊法者外，
    既認行為時法為有利於行為人，即不容對於其他關係條文，
    復參用裁判時法，以紊系統，原最高法院著有29年上字第52
    5 號判例可參，該判例雖於94年12月13日經最高法院94年度
    第17次刑事庭會議決議以不合時宜為由不再援用，並於95年
    5 月23日經最高法院以95年度第8 次刑事庭決議認易服勞役
    、易科罰金、數罪併罰之定執行刑於法律修正時，均應為新
    舊法有利不利之比較，而緩刑則無庸比較，直接適用新法，
    然仍可知於29年上字第525 號判例停止援用前，依該判例見
    解，有關易服勞役、易科罰金、易以訓誡、數罪併罰之定執
    行刑及緩刑之事項，於法律修正時，均無庸為新舊法比較，
    亦無與其他論罪科刑條文綜合比較、一體適用之關係，應直
    接適用新法；縱最高法院嗣認上開事項均無庸比較新舊法不
    當，停止援用該判例，並於95年度第8 次刑事庭決議表示易
    服勞役、易科罰金、數罪併罰之定執行刑於法律修正時，均
    應為新舊法有利不利之比較，惟依現在仍有效之24年上字第
    4634號判例及95年度第8 次刑事庭決議，就應綜合比較及一
    體適用之範圍，仍均未將易刑處分（即易服勞役、易科罰金
    ）及數罪併罰之定執行刑納入綜合比較及一體適用之範圍，
    故本院認易刑處分（即易服勞役、易科罰金）及數罪併罰之
    定執行刑，雖應比較新舊法，但並無應與本刑論罪科刑之規
    定一體適用之必要，應另行單獨予以比較適用，此觀諸倘被
    告犯二罪，其中一罪經比較後應適用新法，另一罪經比較後
    應適用舊法時，根本不可能依一體適用原則直接適用新法或
    舊法定應執刑猶明，附此敘明】。
據上論斷，應依刑事訴訟法第452 條、第273 條之1 第1 項、第
299 條第1 項前段，刑法第2 條第1 項前段、（修正前）第30條
第1 項前段、第2 項、第339 條第1 項、（修正前）第41條第1
項前段，罰金罰鍰提高標準條例第1 條前段、（修正前）第2條
，判決如主文。
本案經檢察官高如應到庭執行職務。
中    華    民    國    95    年    11    月    10    日
                  刑事第一庭    法  官  吳永梁
以上正本證明與原本無異。
如不服本判決，應於判決送達後10日內，向本院提出上訴狀（須
附繕本）。
告訴人或被害人對於判決如有不服具備理由請求檢察官上訴者，
其上訴期間之計算係以檢察官收受判決正本之日期為準。
中    華    民    國    95    年    11    月    14    日
                                書記官  陳美敏
附錄論罪科刑法條：
中華民國刑法第30條
幫助他人犯罪者，為從犯。雖他人不知幫助之情者，亦同。
從犯之處罰，得按正犯之刑減輕之。
中華民國刑法第339條
意圖為自己或第三人不法之所有，以詐術使人將本人或第三人之
物交付者，處5 年以下有期徒刑、拘役或科或併科1 千元以下罰
金。
以前項方法得財產上不法之利益或使第三人得之者，亦同。
前二項之未遂犯罰之。


司法院資訊處製作；財團法人民間司法改革基金會備份。
